---
title: "Detector de Erros Jabot"
author: "Humberto C. Nappo"
date: today
format: html
editor: visual
toc: true
number-sections: true
---

# Introdução

Este script identifica uma série de erros nos registros do Jabot. O próprio Jabot tem um sistema que verifica alguns desses problemas, mas em alguns testes, as duas ferramentas encontram resultados diferentes. Em alguns casos, essa diferença pode ser explicada pelo conjunto de dados disponível. O input principal deste script é a planilha de registros exportada pelo Jabot. Assim sendo, informações que não estejam associadas a um registro são inacessíveis para este código. Por exemplo, uma espécie registrada no banco taxonômico do Jabot, mas sem nenhuma exsicata registrada vai ser considerada pelo sistema de detecção de erros do Jabot, mas não pode ser detectada por este método. Em outras instâncias, a verificação feita pelo Jabot deixa passar alguns erros que este script detecta.

Cada verificação feita por este script gera um objeto da classe data.frame com todos os registros que reprovaram no teste. Todos os objetos de resultado de teste têm nomes descritivos em letras maiúsculas. Em alguns casos, o objeto de resultado do teste tem colunas adicionais que não existem na planilha original ou colunas em uma ordem diferente. Objetos nomeados com letras minúsculas são objetos criados para facilitar a consulta a informações e a realização de testes, mas não armazenam o resultado de nenhuma verificação. Por fim, para alguns testes, a reprovação de um registro implica a existência de um erro, e, portanto, a necessidade de correção. Para outros, a reprovação indica apenas um erro em potencial, de modo que nem todos os registros reprovados em testes devem passar por algum tipo de edição.

# Preparação

## Carrega Pacotes

```{r, message=FALSE}
library(CoordinateCleaner)
library(countrycode)
library(data.table)
library(geosphere)
library(measurements)
library(readODS)
library(readr)
library(rnaturalearth)
library(rnaturalearthdata)
library(rstudioapi)
library(sf)
library(tidyverse)
```

## Carrega Dados

Primeiro, exporte todos os registros do Jabot. Para fazer isso, siga os passos a seguir:

1.  Acesse o sistema de consulta do [Jabot](https://ibge.jbrj.gov.br/v2/consultainterna.php?jb=1a532553c8771a765adaeead52ffd5e07541b9a4)

2.  Marque a opção correspondente à coleção que quer verificar.

3.  Clique em `Consultar`

4.  Role até o final da página

5.  Clique em `Exportar` e depois em `CSV (Padrão)`

6.  Salve o arquivo `planilhapadrao.csv` na mesma pasta deste script

7.  Rode os blocos de código no R

```{r, eval=FALSE}
# Define a pasta deste script como working directory
setwd(dirname(getActiveDocumentContext()$path))
```

```{r}
# Carrega planilha completa do Jabot
herbario_total <- read.csv("planilhapadrao.csv", sep = ";")
```

# Testes

## Dados de Coleta

### Ano de coleta anterior a 1760

O sistema de verificação do Jabot não está detectando este erro.

```{r}
# Ano de coleta anterior a 1760
ANO_COL_MENOR_QUE_1760 <- herbario_total %>%
  filter(collyy < 1760)
```

### Ano de determinação anterior a 1760

```{r}
# Ano de determinação anterior a 1760
ANO_DET_MENOR_QUE_1760 <- herbario_total %>%
  filter(., detyy < 1760)
```

### Ano de coleta posterior ao atual

```{r}
# Ano de coleta posterior ao atual
ANO_COL_POSTERIOR_AO_ATUAL <- herbario_total %>%
  filter(., collyy > year(Sys.Date()))
```

### Ano de determinação posterior ao atual

```{r}
# Ano de determinação posterior ao atual
ANO_DET_POSTERIOR_AO_ATUAL <- herbario_total %>%
  filter(., detyy > year(Sys.Date()))
```

### Ano de coleta com número de dígitos diferente de 4

```{r}
# Ano de coleta com número de dígitos diferente de 4
ANO_COL_DIFERENTE_DE_4_DIGITOS <- herbario_total %>%
  filter(., nchar(collyy) != 4)
```

### Ano de determinação com número de dígitos diferente de 4

```{r}
# Ano de determinação com número de dígitos diferente de 4
ANO_DET_DIFERENTE_DE_4_DIGITOS <- herbario_total %>%
  filter(., nchar(detyy) != 4)
```

### Ano de coleta vazio

```{r}
# Ano de coleta vazio
ANO_VAZIO <- herbario_total %>%
  filter(., is.na(collyy) == TRUE | collyy == "")
```

### Mês de coleta inválido

```{r}
MES_COLETA_INVALIDO <- herbario_total %>%
  filter(., is.na(collmm) == FALSE & !(collmm %in% c(1:12)))
```

### Mês de determinação inválido

```{r}
MES_DET_INVALIDO <- herbario_total %>%
  filter(., is.na(detmm) == FALSE & !(detmm %in% c(1:12)))
```

### Dia de coleta inválido

```{r}
DIA_COLETA_INVALIDO <- herbario_total %>%
  filter(., is.na(colldd) == FALSE & !(colldd %in% c(1:31)))
```

### Dia de determinação inválido

```{r}
DIA_DET_INVALIDO <- herbario_total %>%
  filter(., is.na(detdd) == FALSE & !(detdd %in% c(1:31)))
```

### Dia de coleta sem mês

```{r}
DIA_COLETA_SEM_MES <- herbario_total %>%
  filter(., is.na(collmm) == TRUE & is.na(colldd) == FALSE)
```

### Dia de determinação sem mês

```{r}
DIA_DET_SEM_MES <- herbario_total %>%
  filter(., is.na(detmm) == TRUE & is.na(detdd) == FALSE)
```

### Data de determinação inválida

Detecta datas inválidas como dia 31 em meses de 30 dias e dia 29/02 em anos não-bissextos.

```{r}
herbario_datas <- herbario_total %>%
  mutate(., data_coleta = paste(collyy, collmm, colldd, sep = "-")) %>%
  mutate(., data_determinacao = paste(detyy, detmm, detdd, sep = "-"))
  
data_det_inv <- grep("NA", herbario_datas$data_determinacao)

DATA_DET_INVALIDA <- herbario_datas[-c(data_det_inv),] %>%
  mutate(., data_determinacao = as.Date(data_determinacao, format = "%Y-%m-%d")) %>%
  filter(., is.na(data_determinacao) == TRUE)
```

### Data de coleta inválida

Detecta datas inválidas como dia 31 em meses de 30 dias e dia 29/02 em anos não-bissextos.

```{r}
herbario_datas <- herbario_total %>%
  mutate(., data_coleta = paste(collyy, collmm, colldd, sep = "-")) %>%
  mutate(., data_determinacao = paste(detyy, detmm, detdd, sep = "-"))

data_col_inv <- grep("NA", herbario_datas$data_coleta)

DATA_COLETA_INVALIDA <- herbario_datas[-c(data_col_inv),] %>%
  mutate(., data_coleta = as.Date(data_coleta, format = "%Y-%m-%d")) %>%
  filter(., is.na(data_coleta) == TRUE)
```

### Ano/dia de coleta posterior ao ano/dia de identificação

Os testes deste bloco verificam duas coisas:

1.  Se o ano de coleta é posterior ao ano de identificação

2.  Se a data de coleta é posterior à data de identificação

O teste 2 é limitado e só funciona para registros de data completos (dia, mês e ano). Se faltar alguma dessas informações em alguma das duas datas, o teste não faz a comparação.

```{r}
# Ano de coleta posterior ao ano de identificação
ANO_COLETA_APOS_ANO_DETERMINACAO <- herbario_total %>%
  filter(., collyy > detyy)

# Dia de coleta posteiror ao dia de identificação
DIA_COLETA_APOS_DIA_DET <- herbario_total %>%
  mutate(., data_coleta = as.Date(with(., paste(collyy, collmm, colldd, sep = "-")),
                                  format = "%Y-%m-%d")) %>%
  mutate(., data_det = as.Date(with(., paste(detyy, detmm, detdd, sep = "-")),
                                  format = "%Y-%m-%d")) %>%
  filter(., data_coleta > data_det)
```

### Número de tombo duplicado

```{r}
# Número de tombo duplicado
TOMBO_DUPLICADO <- herbario_total %>%
  filter(., duplicated(herbario_total$codbarras) == TRUE)
```

### Herbário de origem vazio

```{r}
# Herbário de origem vazio
HERBARIO_VAZIO <- herbario_total %>%
  filter(., siglacolbotorigem == "")
```

### Nome do determinador com ponto (.)

```{r}
# Nome do determinador com ponto (.)
DETERMINADOR_COM_PONTO <- herbario_total %>%
  filter(., grepl("\\.", herbario_total$detby) == TRUE)
```

### Nome do coletor principal com ponto (.)

```{r}
# Nome do coletor principal com ponto (.)
COLETOR_COM_PONTO_1 <- herbario_total %>%
  filter(., grepl("\\.", herbario_total$collector) == TRUE)
```

### Nome dos coletores secundários com ponto (.)

```{r}
# Nome dos coletores secundários com ponto (.)
COLETOR_COM_PONTO_2 <- herbario_total %>%
  filter(., grepl("\\.", herbario_total$addcoll) == TRUE &
            grepl("et al", herbario_total$addcoll) == FALSE)
```

### et al. escrito errado

```{r}
# et al. escrito errado
ET_AL_ERRADO <- herbario_total %>%
  filter(., grepl("et. al", herbario_total$addcoll) == TRUE |
            grepl("et al$", herbario_total$addcoll) == TRUE |
            grepl("etal", herbario_total$addcoll) == TRUE)

```

### Sem coletor

```{r}
# Sem coletor
SEM_COLETOR <- herbario_total %>%
  filter(., is.na(collector) == TRUE)
```

### Coletor ativo por mais de 50 anos

É pouco provável que um pesquisador tenha uma vida de coleta tão longeva.

```{r}
# Coletor ativo por mais de 50 anos
COLETOR_50_ANOS <- herbario_total %>%
  filter(is.na(collyy) == FALSE) %>%
  group_by(collector) %>%
  filter(max(collyy, na.rm = TRUE) - min(collyy, na.rm = TRUE) > 50) %>%
  ungroup() %>%
  select(numtombo, collector, number, collyy) %>%
  arrange(collector, collyy)
```

### Sem número de coleta

```{r}
# Sem número de coleta
SEM_NUMERO_DE_COLETA <- herbario_total %>%
  filter(., is.na(number) == TRUE)
```

### Número de coleta duplicado

```{r}
# Número de coleta duplicado
NUMERO_DE_COLETA_DUPLICADO <- herbario_total %>%
  group_by(collector, number) %>%
  filter(n() > 1) %>%
  ungroup() %>%
  filter(., !grepl("s.n", number)) %>%
  arrange(collector, number) %>%
  select(codbarras, numtombo, collector, number, everything())
```

### Número de coleta igual número de tombo

```{r}
# Número de coleta igual número de tombo
NUM_COLETA_IGUAL_TOMBO <- herbario_total %>%
  filter(., numtombo == number) %>%
  select(codbarras, numtombo, collector, number, everything())
```

### Sem altitude

```{r}
# Sem altitude
ALTITUDE_VAZIO <- herbario_total %>%
  filter(., altprof == "" | is.na(altprof) == TRUE)
```

### Altitude menor que 0

```{r}
# Altitude menor que 0
ALTITUDE_MENOR_QUE_0 <- herbario_total %>%
  mutate(., altprof = as.numeric(altprof)) %>%
  filter(., altprof < 0)
```

### Altitude maior que o Everest

```{r}
ALTITUDE_MAIOR_QUE_EVEREST <- herbario_total %>%
  mutate(., altprof = as.numeric(altprof)) %>%
  filter(., altprof > 8849)
```

### Sem unidade de medida de altitude

```{r}
# Sem nidade de medidade de altitude
SEM_UNIDADE_ALTITUDE <- herbario_total %>%
  filter(., unidmedaltprof == "" & altprof != "")
```

### Unidade de medida de altitude diferente de metro

```{r}
# Unidade de altitude diferente de metros
ALTITUDE_EM_OUTRA_UNIDADE <- herbario_total %>%
  filter(., unidmedaltprof != "m." & altprof != "")
```

### Erro na altitude

Detecta letras e espaço vazios na coluna de altitude.

```{r}
# Erro na altura
altitude_errada <- grep("[[:alpha:]]| ", herbario_total$altprof)

ERRO_NA_ALTITUDE <- herbario_total[c(altitude_errada),] %>%
  filter(., altprof != "")
```

### Altura menor ou igual a 0

```{r}
# Altura menor ou igual a 0
ALTURA_0_OU_MENOR <- herbario_total %>%
  filter(., altura != "" & as.numeric(altura) <= 0)
```

### Altura maior que a da árvore mais alta do mundo

A árvore mais alta conhecida tem aproximadamente 116 m de altura. Qualquer registro com altura maior do que essa provavelmente está errado.

```{r}
# Altura maior que a da árvore mais alta do mundo
ALTA_DEMAIS_M <- herbario_total %>%
  filter(., as.numeric(altura) > 116 & unidmedaltura == "m.")
```

### Altura maior ou igual a 200 cm

É improvável que uma planta com mais de 2 metros de altura seja medida em centímetros.

```{r}
# Altura maior que 200 cm
ALTA_DEMAIS_CM <- herbario_total %>%
  filter(., as.numeric(altura) > 200 & unidmedaltura == "cm.")
```

### Sem unidade de medida de altura

```{r}
# Sem unidade de medidade de altura
SEM_UNIDADE_ALTURA <- herbario_total %>%
  filter(., unidmedaltura == "" & altura != "")
```

### Hábito e altura incompatíveis

```{r}
# Hábito e altura incompatíveis
HABITO_ALTURA_INCOMPATIVEL <- herbario_total %>%
  filter((habito == "Erva" & altura > 5 & unidmedaltura == "m.") |
         (habito == "erva" & altura > 5 & unidmedaltura == "m.") |
         (habito == "Herbácea" & altura > 5 & unidmedaltura == "m.") |
         (habito == "Árvore" & altura < 0.5 & unidmedaltura == "m.") |
         (habito == "árvore" & altura < 0.5 & unidmedaltura == "m.") |
         (habito == "Arvoreta" & altura < 0.5 & unidmedaltura == "m.")) %>%
  select(codbarras, numtombo, family, genus, sp1, habito, altura, unidmedaltura, everything())
```

### Hábito incomum na família

A ideia deste teste é encontrar erros no preenchimento do hábito. Isso é feito filtrando hábitos que ocorram em menos do que 10% dos registros de cada família.

```{r}
# Hábito incomum na família
habitos_por_familia <- herbario_total %>%
  filter(family != "", habito != "") %>%
  group_by(family, habito) %>%
  summarise(n = n(), .groups = "drop") %>%
  group_by(family) %>%
  mutate(total = sum(n), freq_rel = round((n / total), 2)) %>%
  ungroup() %>%
  arrange(family, desc(n))

HABITO_INCONSISTENTE_COM_FAMILIA <- habitos_por_familia %>%
  filter(freq_rel < 0.1)
```

### Hábito incomum no gênero

```{r}
# Hábito incomum no gênero
habitos_por_genero <- herbario_total %>%
  filter(genus != "", habito != "") %>%
  group_by(family, genus, habito) %>%
  summarise(n = n(), .groups = "drop") %>%
  group_by(genus) %>%
  mutate(total = sum(n), freq_rel = round((n / total), 2)) %>%
  ungroup() %>%
  arrange(family, genus, desc(n))

HABITO_INCONSISTENTE_COM_GENERO <- habitos_por_genero %>%
  filter(freq_rel < 0.1)
```

### Hábito incomum na espécie

```{r}
# Hábito incomum na espécie
habitos_por_especie <- herbario_total %>%
  filter(sp1 != "", habito != "") %>%
  group_by(family, genus, sp1, habito) %>%
  summarise(n = n(), .groups = "drop") %>%
  group_by(genus, sp1) %>%
  mutate(total = sum(n), freq_rel = round((n / total), 2)) %>%
  ungroup() %>%
  arrange(family, genus, sp1, desc(n))

HABITO_INCONSISTENTE_COM_ESPECIE <- habitos_por_especie %>%
  filter(freq_rel < 0.1)
```

### Erro na altura

Detecta letras e espaço vazios na coluna de altura.

```{r}
# Erro na altura
altura_errada <- grep("[[:alpha:]]| ", herbario_total$altura)

ERRO_NA_ALTURA <- herbario_total[c(altura_errada),] %>%
  filter(., altura != "")
```

### Herbário ausente na lista do Index Herbariorum

Compara os herbários de origem à lista do [Index Herbariorum](https://sweetgum.nybg.org/science/ih/), publicada pelo Jardim Botânico de Nova York.

```{r}
#Herbário ausente na lista do Index Herbariorum 
herbarios_origem <- as.data.frame(table(herbario_total$siglacolbotorigem))

index_herbariorum <- read.csv("eparties-herbarium-04222026.csv",
                              fileEncoding = "UTF-16LE") # Essa versão parece ter vindo com algum erro no encoding, mas esse parâmetro corrige o problema

HERBARIOS_AUSENTES_IH <- anti_join(herbarios_origem, index_herbariorum,
                                   by = join_by(Var1 == NamOrganisationAcronym))
```

### Herbário de destino das duplicatas ausente na lista do Index Herbariorum

```{r}
#Herbário de destino das duplicatas ausente na lista do Index Herbariorum 
herbarios_destino <- herbario_total %>%
  select(dups) %>%
  filter(dups != "", !is.na(dups)) %>%
  separate_rows(dups, sep = ",") %>%
  mutate(dups = str_trim(dups)) %>%
  distinct(dups) %>%
  arrange(dups)

herbarios_destino_ausentes_IH <- anti_join(
  herbarios_destino,
  index_herbariorum,
  by = join_by(
    dups == NamOrganisationAcronym
  )
)
siglas_invalidas <- herbarios_destino_ausentes_IH$dups

HERBARIO_DESTINO_AUSENTE_IH <- herbario_total %>%
  filter(
    sapply(
      strsplit(dups, ","),
      function(x)
        any(str_trim(x) %in% siglas_invalidas)
    )
  ) %>%
  filter(dups != "null") %>%
  select(codbarras, numtombo, dups, everything())
```

### Outras verificações

Esse bloco sumariza informações de algumas colunas para auxiliar a detecção de erros diversos. Se identificar algum erro, abra o data frame `herbario_total`, clique em `Filter` e vá até a coluna com a informação incorreta. Digite a informação que deseja corrigir para encontrar a linha onde ela está.

#### Hábito

```{r}
#Hábito
habito <- as.data.frame(table(herbario_total$habito))
```

#### Hábitat

```{r}
#Hábitat
habitat <- as.data.frame(table(herbario_total$habitat))
```

#### Status de tipo

```{r}
#Status de tipo
tipos <- as.data.frame(table(herbario_total$typestat))
```

#### Coletor principal

```{r}
#Coletor principal
coletores <- as.data.frame(table(herbario_total$collector))
```

#### Determinador

```{r}
#Determinador
determinadores <- as.data.frame(table(herbario_total$detby))
```

## Taxonomia

Os testes dessa seção se baseiam na taxonomia do Reflora. O arquivo `taxon.txt` contém a lista oficial de espécies e pode ser baixado neste [link](https://ipt.jbrj.gov.br/jbrj/resource?r=lista_especies_flora_brasil). As atualizações no Reflora são mensais, então convém baixar de novo com certa frequência.

### Espécies registradas no Jabot

```{r}
# Espécies registradas no Jabot
especies <- herbario_total %>%
  filter(sp2 == "" | is.na(sp2) == TRUE) %>% # Remove subespécies e variedades
  select(., c( family, genus, sp1, author1)) %>%
  mutate(species = paste(genus, sp1, sep = " "), .before = 2, .keep = "unused") %>%
  distinct() %>%
  filter(species != "" & species != " ") %>%
  arrange(family, species) %>%
  .[grep("[[:alpha:]] [[:alpha:]]", .$species),]
```

### Família escrita sem o sufixo -aceae

```{r}
# Família escrita sem o sufixo -aceae
FAMILIA_SEM_ACEAE <- herbario_total %>%
  filter(., grepl("ACEAE$", herbario_total$family) == FALSE)
```

### Gêneros sem família

```{r}
# Gêneros sem família
GENERO_SEM_FAMILIA <- herbario_total %>%
  filter(family == "" & genus != "")
```

### Epítetos específicos sem gênero

```{r}
# Epítetos específicos sem gênero
EPITETO_SEM_GENERO <- herbario_total %>%
  filter(genus == "" & sp1 != "")
```

### Gêneros duplicados em diferentes famílias

O sistema de verificação do Jabot provavelmente vai mostrar um número maior de erros neste teste, uma vez que ele tem acesso a táxons que não estão associados a nenhuma exsicata registrada.

```{r}
# Gêneros duplicados em diferentes famílias
GENERO_EM_FAMILIAS_DIFERENTES <- herbario_total %>%
  select(., c(family, genus)) %>%
  unique() %>%
  .[duplicated(.$genus) == TRUE | duplicated(.$genus, fromLast = TRUE) == TRUE,] %>%
  filter(., genus != "") %>%
  arrange(., genus)
```

### Espécies sem autor

```{r}
# Espécies sem autor
ESPECIES_SEM_AUTOR <- especies %>%
  filter(., author1 == "" | is.na(author1))
```

### Espécies com mais de um autor

```{r}
# Espécies com mais de um autor
ESPECIES_COM_MAIS_DE_UM_AUTOR <- especies[duplicated(especies$species) == TRUE |duplicated(especies$species, fromLast = TRUE) == TRUE,]
```

### Identifica espécies com nome potencialmente errado

Este teste analisa todos os nomes de espécie na planilha importada do Jabot. A função `adist()` compara os nomes par a par e cria uma matriz de diferenças entre eles. Nomes que diferem em até três caracteres são marcados como potenciais erros. Essa função pode ser bem lenta se o número de nomes a serem comparados for muito grande.

```{r}
# Identifica espécies com nome potencialmente errado
nomes_especies_jabot <- unique(especies$species)
d <- as.matrix(adist(unique(especies$species))) #Esta linha demora alguns minutos
pares <- which(d <= 3 & lower.tri(d), arr.ind = TRUE)
pares_df <- data.frame(i = pares[,1],
                       j = pares[,2],
                       nome_i = nomes_especies_jabot[pares[,1]],
                       nome_j = nomes_especies_jabot[pares[,2]],
                       dist = d[pares] )

NOMES_QUE_DIFEREM_EM_1_DIGITO <- subset(pares_df, dist == 1) #Alta probabilidade de erro
NOMES_QUE_DIFEREM_EM_2_DIGITOS <- subset(pares_df, dist == 2)#Média probabilidade de erro
NOMES_QUE_DIFEREM_EM_3_DIGITOS <- subset(pares_df, dist == 3)#Baixa probabilidade de erro
```

### Identifica nomes diferentes dos válidos

Este bloco compara os nomes de famílias, gêneros e espécies associados aos registros no banco de dados com a lista de nomes registrados em três bases de dados: o [Reflora](https://ipt.jbrj.gov.br/jbrj/resource?r=lista_especies_flora_brasil), o [World Checklist of Vascular Plants](https://sftp.kew.org/pub/data-repositories/WCVP/) e o [Bryophyte Nomenclator](https://www.checklistbank.org/dataset/170394/download). O Reflora foca na taxonomia das espécies que ocorrem no Brasil, e é uma referência nacional. Não obstante, taxa de outras partes do mundo raramente constam nos registros deles. Isso faz com que esses nomes sejam contados junto com os nomes incorretos neste teste. O World Checklist of Vascular Plants e o Bryophyte Nomenclator têm listas mais abrangentes para plantas vasculares e avasculares, respectivamente. Por essa razão, optei por testar os nomes registrados nas três bases de dados.

#### Comparação com o REFLORA

```{r}
REFLORA <- read_tsv("dwca-lista_especies_flora_brasil-v393.429/taxon.txt",
                    col_names = TRUE)

# Famílias válidas
familias_validas_REFLORA <- REFLORA %>%
  filter(., taxonomicStatus == "NOME_ACEITO") %>%
  filter(., taxonRank == "FAMILIA") %>%
  select(., c(12:16,21,24))

# Famílias registradas no herbário do IBGE
familias <- sort(unique(herbario_total$family))

# Famílias ausentes no Reflora
FAMILIAS_AUSENTES_REFLORA <- familias[familias %in% sort(toupper(familias_validas_REFLORA$family)) == FALSE] %>%
  as.data.frame()

# Gêneros válidos
generos_validos_REFLORA <- REFLORA %>%
  filter(., taxonomicStatus == "NOME_ACEITO") %>%
  filter(., taxonRank == "GENERO") %>%
  select(., c(12:17,21,24))

# Gêneros registrados no herbário do IBGE
generos <- sort(unique(herbario_total$genus))

generos <- herbario_total %>%
  select(family, genus) %>%
  distinct() %>%
  filter(genus != "") %>%
  arrange(family, genus)

# Gêneros ausentes no Reflora
GENEROS_AUSENTES_REFLORA <- generos[generos$genus %in% sort(generos_validos_REFLORA$genus) == FALSE, ] %>%
  as.data.frame()

# Espécies válidas
especies_validas_REFLORA <- REFLORA %>%
  filter(., taxonomicStatus == "NOME_ACEITO") %>%
  filter(., taxonRank == "ESPECIE") %>%
  mutate(., species = paste(genus, specificEpithet, sep = " ")) %>%
  mutate(., author1 = scientificNameAuthorship) %>%
  select(., family, species, author1) %>%
  mutate(family = toupper(family)) %>%
  arrange(family, species)

# Espécies ausentes no Reflora
ESPECIES_AUSENTES_REFLORA <- anti_join(especies[,c(1:2)], especies_validas_REFLORA[,c(1:2)])
```

##### Sinônimos REFLORA

```{r}
# Sinônimos segundo a lista do REFLORA
sinonimias_reflora <- REFLORA %>%
  filter(., taxonomicStatus == "SINONIMO") %>%
  filter(., taxonRank == "ESPECIE") %>%
  mutate(., species = paste(genus, specificEpithet, sep = " ")) %>%
  mutate(., author1 = scientificNameAuthorship) %>%
  select(., family, species, author1) %>%
  mutate(family = toupper(family)) %>%
  arrange(family, species)

SINONIMOS_REFLORA <- inner_join(especies[,c(1:2)], sinonimias_reflora[,c(1:2)])
```

#### Comparação com o World Checklist of Vascular Plants

```{r}
# Importa nomes do WCVP
WCVP <- fread("wcvp/wcvp_names.csv") %>%
  select("taxon_rank", "taxon_status", "family", "genus", "taxon_name", "taxon_authors")

# Importa nomes do Bryophyte Nomenclator e ajusta nomes das colunas
bryo_nomenclator <- fread("4839627f-55a2-417a-88c8-ef2541ba8f20/Taxon.tsv") %>%
  select("dwc:taxonRank",
         "dwc:taxonomicStatus",
         "dwc:family",
         "dwc:genericName",
         "dwc:specificEpithet",
         "dwc:scientificNameAuthorship") %>%
  rename(taxon_rank = "dwc:taxonRank",
         taxon_status = "dwc:taxonomicStatus",
         family = "dwc:family",
         genus = "dwc:genericName",
         taxon_name = "dwc:specificEpithet",
         taxon_authors = "dwc:scientificNameAuthorship") %>%
  mutate(taxon_rank = str_to_title(taxon_rank),
         taxon_status = str_to_title(taxon_status),
         taxon_name = paste(genus, taxon_name, sep = " ")) %>%
  filter(family != "") %>%
  arrange(family, taxon_name)


WCVP_bryo_nome <- rbind(WCVP, bryo_nomenclator)

# Famílias válidas
familias_validas_WCVP_bryo_nome <- WCVP_bryo_nome  %>%
  filter(taxon_status == "Accepted") %>%
  select(family) %>%
  distinct() %>%
  arrange(family)

# Famílias registradas no herbário
familias <- sort(unique(herbario_total$family))

# Famílias ausentes no WCVP_bryo_nome
FAMILIAS_AUSENTES_WCVP_bryo_nome <- familias[familias %in% sort(toupper(familias_validas_WCVP_bryo_nome$family)) == FALSE] %>%
  as.data.frame()

# Gêneros válidos
generos_validos_WCVP_bryo_nome <- WCVP_bryo_nome  %>%
  filter(taxon_status == "Accepted") %>%
  select(family, genus) %>%
  distinct() %>%
  arrange(family, genus)

# Gêneros registrados no herbário
generos <- sort(unique(herbario_total$genus))

generos <- herbario_total %>%
  select(family, genus) %>%
  distinct() %>%
  filter(genus != "") %>%
  arrange(family, genus)

# Gêneros ausentes no WCVP_bryo_nome
GENEROS_AUSENTES_WCVP_bryo_nome <- generos[generos$genus %in% sort(generos_validos_WCVP_bryo_nome$genus) == FALSE, ] %>%
  as.data.frame()

# Espécies válidas
especies_validas_WCVP_bryo_nome <- WCVP_bryo_nome %>%
  filter(taxon_status == "Accepted") %>%
  filter(., taxon_rank == "Species") %>%
  mutate(., species = taxon_name) %>%
  mutate(., author1 = taxon_authors) %>%
  select(., family, species, author1) %>%
  mutate(family = toupper(family)) %>%
  arrange(family, species)

# Espécies ausentes no WCVP_bryo_nome
ESPECIES_AUSENTES_WCVP_bryo_nome <- anti_join(especies[,c(1:2)], especies_validas_WCVP_bryo_nome[,c(1:2)])

# Famílias ausentes no Reflora e no WCVP_bryo_nome simultaneamente
FAMILIAS_AUSENTES_AMBOS <- intersect(FAMILIAS_AUSENTES_REFLORA, FAMILIAS_AUSENTES_WCVP_bryo_nome)

# Gêneros ausentes no Reflora e no WCVP_bryo_nome simultaneamente
GENEROS_AUSENTES_AMBOS <- intersect(GENEROS_AUSENTES_REFLORA, GENEROS_AUSENTES_WCVP_bryo_nome)

# Espécies ausentes no Reflora e no WCVP simultaneamente
ESPECIES_AUSENTES_AMBOS <- intersect(ESPECIES_AUSENTES_REFLORA, ESPECIES_AUSENTES_WCVP_bryo_nome)
```

### Identifica autores com nome diferente do Reflora

```{r}
# Autores diferentes do REFLORA
AUTORES_DIFERENTES_REFLORA <- semi_join(especies, especies_validas_REFLORA,
                                        by = "species") %>%
  rename(autor_herbario = author1) %>%
  left_join(., especies_validas_REFLORA) %>%
  rename(autor_REFLORA = author1) %>%
  filter(autor_herbario != autor_REFLORA)
```

##### Sinônimos WCVP

```{r}
# Sinônimos segundo a lista do WCVP
sinonimias_WCVP <- WCVP %>%
  filter(., taxon_status == "Synonym") %>%
  filter(., taxon_rank == "Species") %>%
  mutate(., species = taxon_name) %>%
  mutate(., author1 = taxon_authors) %>%
  select(., family, species, author1) %>%
  mutate(family = toupper(family)) %>%
  arrange(family, species)

SINONIMOS_WCVP <- inner_join(especies[,c(1:2)], sinonimias_WCVP[,c(1:2)])
```

### Identifica autores com nome diferente do WCVP

```{r}
# Autores diferentes do WCVP
AUTORES_DIFERENTES_WCVP <- semi_join(especies, especies_validas_WCVP_bryo_nome,
                                        by = "species") %>%
  rename(autor_herbario = author1) %>%
  left_join(., especies_validas_WCVP_bryo_nome) %>%
  rename(autor_WCVP = author1) %>%
  filter(autor_herbario != autor_WCVP)
```

## Coordenadas Geográficas

### Converte coordenadas em DMS para decimal

```{r}
# Converte coordenadas em DMS para decimal
latitude_DMS <- paste(herbario_total$lat_grau, herbario_total$lat_min, herbario_total$lat_seg, sep = " ")
latitude_decimal <- conv_unit(latitude_DMS, "deg_min_sec", "dec_deg")

longitude_DMS <- paste(herbario_total$long_grau, herbario_total$long_min, herbario_total$long_seg, sep = " ")
longitude_decimal <- conv_unit(longitude_DMS, "deg_min_sec", "dec_deg")

herbario_coord_decimal <- herbario_total %>%
  mutate(latitude = latitude_decimal, longitude = longitude_decimal) %>%
  mutate(., latitude = ifelse(ns == "S", paste0("-", latitude), latitude)) %>%
  mutate(., longitude = ifelse(ew == "W", paste0("-", longitude), longitude)) %>%
  mutate(., latitude = as.numeric(latitude), longitude = as.numeric(longitude))
```

### Coordenadas inválidas

Coordenadas com graus de latitude de módulo maior que 90, graus de longitude de módulo maior que 180 ou minutos ou segundos além de 60 são inválidas.

```{r}
# Coordenadas inválidas
COORD_INVALIDAS <- herbario_total %>%
  filter(as.numeric(lat_grau) > 90 | as.numeric(long_grau) > 180 |
         as.numeric(lat_min) >= 60 | as.numeric(long_min) >= 60 | 
         as.numeric(lat_seg) >= 60 | as.numeric(long_seg) >= 60)
```

### Coordenadas incompletas

```{r}
# Coordenadas incompletas
COORDENADA_INCOMPLETA <- herbario_coord_decimal %>%
  filter(., is.na(latitude) == TRUE | is.na(longitude) == TRUE)
```

### Latitude diferente de N ou S

Este bloco pega registros com latitude incompleta (em geral, faltando os segundos).

```{r}
# Latitude diferente de N ou S
LATITUDE_SEM_NS <- herbario_total %>%
  filter(., ns != "N" & ns != "S" & is.na(lat_grau) == FALSE)
```

### Longitude diferente de E ou W

Este bloco pega registros com longitude incompleta (em geral, faltando os segundos).

```{r}
# Longitude diferente de E ou W
LONGITUDE_SEM_EW <- herbario_total %>%
  filter(., ew != "E" & ew != "W" & is.na(long_grau) == FALSE)
```

### Latitude N

Como a maioria das coletas é no hemisfério Sul, registros do hemisfério Norte têm potencial de erro.

```{r}
# Latitude N
LATITUDE_N <- herbario_total %>%
  filter(., ns == "N")
```

### Longitude E

Como a maioria das coletas é no hemisfério ocidental, registros do hemisfério oriental têm potencial de erro.

```{r}
# Longitude E
LONGITUDE_E <- herbario_total %>%
  filter(., ew == "E")
```

### Registros sem país

```{r}
# Registro sem país
PAIS_VAZIO <- herbario_total %>%
  filter(., country == "" | is.na(country) == TRUE)
```

### Verifica nomes dos estados e municípios

```{r}
# Verifica nomes dos Estados e Municípios
municipios <- read_ods("DTB_2025/RELATORIO_DTB_BRASIL_2025_MUNICIPIOS.ods", skip = 6) %>%
  select(., majorarea = Nome_UF, minorarea = Nome_Município)

NOME_ESTADO_ERRADO <- herbario_total %>%
  filter(., country == "Brasil" & !(majorarea %in% (unique(municipios$majorarea))))

NOME_MUNICIPIO_ERRADO <- herbario_total %>%
  filter(., country == "Brasil" & !(minorarea %in% (municipios$minorarea))) %>%
  select(codbarras, numtombo, majorarea, minorarea, everything())

# Combinações de estado e município erradas
COMBINACAO_EST_MUN_ERRADA <- herbario_total %>%
  filter(., country == "Brasil") %>%
  anti_join(., municipios, by = c("majorarea", "minorarea"))
```

### Coordenadas não correspondem ao município

Esse bloco faz dois testes. O primeiro testa se as coordenadas coincidem com o estado informado. O segundo testa se as coordenadas coincidem com o município. Caso as coordenadas correspondam a um ponto fora do município, o código calcula a distância do ponto para o limite do município informado.

```{r}
# Carrega shapefile dos municípios
mun_shp <- st_read("BR_Municipios_2025/BR_Municipios_2025.shp")

# Registros com coordenadas completas
herbario_coord_completa <- herbario_coord_decimal %>%
  filter(., is.na(latitude) == FALSE & is.na(longitude) == FALSE)


pts <- st_as_sf(herbario_coord_completa,
                coords = c("longitude", "latitude"),
                crs = 4326,
                remove = FALSE)
mun_shp <- st_transform(mun_shp, crs = st_crs(pts))
joined <- st_join(pts, mun_shp, join = st_within) %>%
  mutate(shape = mun_shp[match(.$NM_MUN, mun_shp$NM_MUN),"geometry"]) %>%
  mutate(concorda_mun = ifelse(minorarea == NM_MUN, TRUE, FALSE)) %>%
  mutate(concorda_est = ifelse(majorarea == NM_UF, TRUE, FALSE))


COORD_E_ESTADO_INCOMPATIVEIS <- joined %>%
  filter(., concorda_est == FALSE) %>%
  select(codbarras, majorarea, NM_UF, minorarea, NM_MUN, latitude, longitude, everything())


# Registros cujo município não coincide com as coordenadas
coord_erradas <- joined %>%
  filter(concorda_mun == FALSE)

# Polígono do município informado para cada registro
municipios_informados <- mun_shp %>%
  select(
    majorarea = NM_UF,
    minorarea = NM_MUN,
    geom_municipio = geometry
  )

coord_erradas <- coord_erradas %>%
  left_join(
    st_drop_geometry(municipios_informados),
    by = c("majorarea", "minorarea")
  )

# Recupera as geometrias dos municípios
geom_municipios <- municipios_informados$geom_municipio[
  match(
    paste(coord_erradas$majorarea, coord_erradas$minorarea),
    paste(municipios_informados$majorarea,
          municipios_informados$minorarea)
  )
]

# Mesmo CRS métrico para tudo
coord_erradas <- st_transform(coord_erradas, 5880)

geom_municipios <- st_transform(
  st_sf(geometry = geom_municipios, crs = 4326),
  5880
)

# Distância ao limite do município informado
coord_erradas$distancia_m <- as.numeric(
  st_distance(
    st_geometry(coord_erradas),
    st_boundary(st_geometry(geom_municipios)),
    by_element = TRUE
  )
)

COORD_E_MUNICIP_INCOMPATIVEIS <- coord_erradas %>%
  mutate(
    distancia_km = round(distancia_m / 1000, 2)
  ) %>%
  select(
    codbarras,
    numtombo,
    majorarea,
    NM_UF,
    minorarea,
    NM_MUN,
    distancia_km,
    everything()
  ) %>%
  arrange(desc(distancia_km))
```

### Nome da unidade de conservação não encontrado na base de dados do MMA

Os shapefiles das unidades de conservação brasileiras são disponibilizados no [Portal de Dados Abertos do Ministério do Meio Ambiente](https://dados.mma.gov.br/dataset/unidadesdeconservacao) e atualizados semestralmente.

```{r}
# Carrega shapefile das unidades de conservação
uc_shp <- st_read("cnuc_2026_03_atualizado/cnuc_2026_03_atualizado.shp")

# Nomes das UCs
nomes_uc <- as.data.frame(uc_shp$nome_uc)

# Nomes no Jabot que não correspondem ao nomes de UCs registradas
NOME_UC_ERRADO_TODAS <- herbario_total %>%
  filter(., uc != "" & !(toupper(uc) %in% (uc_shp$nome_uc))) %>%
  select(., codbarras, uc, latitude, longitude, everything())

# Remove linhas com registros da RECOR
recor <- grep("IBGE|RECOR", NOME_UC_ERRADO_TODAS$uc)

NOME_UC_ERRADO_SEM_RECOR <- NOME_UC_ERRADO_TODAS[-c(recor),]
```

### Coordenadas não correspondem à unidade de conservação

Unidades de conservação podem se sobrepor, ou seja, um dado ponto no espaço pode fazer parte de mais de uma UC simultaneamente. Por isso todas as unidades de conservação que abrangem cada ponto. Se o que estiver preenchido no campo de UC não corresponder a nenhuma das alternativas, a distância até a UC indicada é calculada. Por enquanto estou mantendo também a versão antiga deste teste (que não calcula as distâncias).

```{r}
pts_uc <- st_as_sf(herbario_coord_completa,
                coords = c("longitude", "latitude"),
                crs = 4326,
                remove = FALSE)
uc_shp <- st_transform(uc_shp, crs = st_crs(pts_uc))
#uc_shp <- sf::st_make_valid(uc_shp)
joined_uc <- st_join(pts_uc, uc_shp[st_is_valid(uc_shp) == TRUE,], join = st_within)
joined_uc$concorda <- ifelse(toupper(joined_uc$uc) == joined_uc$nome_uc, TRUE, FALSE)


COORD_E_UC_INCOMPATIVEIS_1 <- joined_uc %>%
  filter(., concorda == FALSE) %>%
  select(., codbarras, uc, nome_uc, minorarea, latitude, longitude, everything())


COORD_E_UC_INCOMPATIVEIS_2 <- COORD_E_UC_INCOMPATIVEIS_1 %>%
  filter(., uc != "")

recor <- grep("IBGE|RECOR", COORD_E_UC_INCOMPATIVEIS_2$uc)

COORD_E_UC_INCOMPATIVEIS_3 <- COORD_E_UC_INCOMPATIVEIS_2[-c(recor),]

## Calcula a distância até a UC informada

# Quais registros estão dentro da UC informada?
uc_confere <- joined_uc %>%
  st_drop_geometry() %>%
  mutate(
    uc_jabot = toupper(uc),
    uc_shape = nome_uc
  ) %>%
  group_by(codbarras) %>%
  summarise(
    uc_encontrada = any(uc_jabot == uc_shape, na.rm = TRUE),
    .groups = "drop"
  )

# Mantém apenas registros cuja UC informada NÃO contém o ponto
uc_erradas <- joined_uc %>%
  distinct(codbarras, .keep_all = TRUE) %>%
  left_join(uc_confere, by = "codbarras") %>%
  filter(
    uc != "",
    uc_encontrada == FALSE
  )

# Geometria da UC informada
ucs_ref <- uc_shp %>%
  select(
    uc_shape = nome_uc,
    geom_uc = geometry
  )

# Recupera a geometria da UC indicada no registro
idx <- match(
  toupper(uc_erradas$uc),
  ucs_ref$uc_shape
)

geom_uc <- ucs_ref$geom_uc[idx]

# Converte para sistema métrico
uc_erradas_m <- st_transform(uc_erradas, 5880)

geom_uc_m <- st_transform(
  st_sf(geometry = geom_uc, crs = st_crs(uc_shp)),
  5880
)

# Distância até o limite da UC informada
uc_erradas_m$distancia_m <- as.numeric(
  st_distance(
    st_geometry(uc_erradas_m),
    st_boundary(st_geometry(geom_uc_m)),
    by_element = TRUE
  )
)

# Resultado final
DISTANCIA_UC <- uc_erradas_m %>%
  mutate(
    distancia_km = round(distancia_m / 1000, 2)
  ) %>%
  select(
    codbarras,
    numtombo,
    uc,
    nome_uc,
    distancia_km,
    everything()
  ) %>%
  arrange(desc(distancia_km))
```

### Erros espaciais em potencial

Este bloco testa uma série de erros espaciais comuns. Adicionei os que achei pertinentes, mas o pacote `coordinateCleaner` admite outros. Os testes que este bloco roda são:

`validity` Testa se as coordenadas correspondem a um sistema de referência;

`equal` Testa se latitude e longitude têm módulos iguais;

`zeros` Testa se latitude ou longitude são iguais a zero;

`centroids` Testa se as coordenadas coincidem com o centroide de algum país;

`seas` Testa se as coordenadas caem no mar;

`countries` Testa se as coordenadas caem em um país diferente do constante no registro;

`gbif` Testa se os registros coincidem com a sede do GBIF;

`institutions` Testa se as coordenadas coincidem com instituições de pesquisa em biodiversidade.

Idealmente, este bloco deveria fazer o download do shapefile dos continentes diretamente com a função `rnaturalearth::ne_download()`. Porém, dependendo da política de segurança em TI da sua instituição, esse download pode ser bloqueado. A alternativa é fazer o download manualmente no site do [Natural Earth](#0) e carregar com a função `sf::st_read()`.

```{r}
# Muda nomes de países para código de três letras
herbario_coord_completa_2 <- herbario_coord_completa
herbario_coord_completa_2$country <- countryname(herbario_coord_completa_2$country,
                                                 destination = "iso3c")

# Marca registros potencialmente problemáticos
flags <- clean_coordinates(x = herbario_coord_completa_2,
                           value = "spatialvalid",
                              lon = "longitude",
                              lat = "latitude",
                              countries = "country",
                              country_ref = ne_countries("large"),
                              species = NULL,
                              seas_ref = st_read("ne_10m_land/ne_10m_land.shp"),
                              seas_scale = 110,
                              tests = c("centroids",
                                        "equal",
                                        "gbif",
                                        "institutions",
                                        "zeros",
                                        "countries",
                                        "seas"))
```

```{r, fig.width=16,fig.height=13}
# Plota registros provavelmente corretos (amarelo) e potencialmente errados (roxo)
plot(flags, lon = "longitude", lat = "latitude")
```

```{r}
## Cria objetos com resultados dos testes
ERROS_POTENCIAIS <- filter(flags, .summary == FALSE) %>%
  select(1:7,62:69,8:61,70)

# Mostra quantos erros de cada tipo foram detectados
summary(ERROS_POTENCIAIS)


# Latitude e longitude iguais
LAT_LON_IGUAIS <- ERROS_POTENCIAIS %>%
  filter(., .equ == FALSE)

# Latitude ou longitude iguais a 0
LAT_LON_0 <- ERROS_POTENCIAIS %>%
  filter(., .zer == FALSE)

# Coordenada coincidente com o centroide de país
CENTROIDE_PAIS <- ERROS_POTENCIAIS %>%
  filter(., .cen == FALSE)

# Coordenada no mar
COORD_MAR <- ERROS_POTENCIAIS %>%
  filter(., .sea == FALSE)

# Coordenada em outro país
OUTRO_PAIS <- ERROS_POTENCIAIS %>%
  filter(., .con == FALSE)

# Coordenada coincidente com instituição de pesquisa
COORD_INST <- ERROS_POTENCIAIS %>%
  filter(., .inst == FALSE)
```

### Coordenadas fora do Brasil

No bloco acima, usei a função `clean_coordinates()` do pacote `coordinateCleaner` para testar, dentre outros, se existem coordenadas caindo em um país diferente do indicado. Essa abordagem é boa o suficiente para detectar erros grosseiros, mas dado que, mesmo na maior resolução, o nível de detalhe dos shapes desse pacote é baixo, registros no litoral ou próximos a fronteiras podem reprovar indevidamente no teste. Abaixo, repito a verificação apenas para o Brasil usando o shapefile mais detalhado produzido pelo IBGE.

```{r}
brasil_ibge <- st_read("BR_Pais_2025/BR_Pais_2025.shp") %>%
  st_transform(4326)  # garante WGS84


coords_sf <- herbario_coord_decimal %>%
  filter(!is.na(latitude), !is.na(longitude)) %>%
  st_as_sf(coords = c("longitude", "latitude"),
           crs = 4326,
           remove = FALSE)

coords_sf$no_brasil <- st_within(coords_sf,
                                 brasil_ibge,
                                 sparse = FALSE)[,1]

COORD_FORA_BRASIL_SHAPE_IBGE <- coords_sf %>%
  filter(country == "Brasil",
         no_brasil == FALSE) %>%
  select(codbarras, numtombo, latitude, longitude, everything())

```

```{r}
# Pontos fora do Brasil
pts_fora <- COORD_FORA_BRASIL_SHAPE_IBGE %>%
  st_as_sf(coords = c("longitude", "latitude"),
           crs = 4326,
           remove = FALSE)

ggplot() +
  geom_sf(data = brasil_ibge, fill = "gray95", color = "black") +
  geom_sf(data = pts_fora, color = "red", size = 1) +
  labs(title = "Registros com coordenadas fora do Brasil",
       subtitle = "Shape do IBGE") +
  theme_minimal()
```
